---
title: "R para Ciência de Dados I"
subtitle: "Manipulando bases de dados"
author: "<img src = 'https://d33wubrfki0l68.cloudfront.net/9b0699f18268059bdd2e5c21538a29eade7cbd2b/67e5c/img/logo/cursor1-5.png' width = '20%'>"
date: ""
output:
  xaringan::moon_reader:
    css: ["default", "default-fonts", "css/custom-intro.css"]
    lib_dir: libs
    nature:
      highlightStyle: github
      highlightLines: true
      countIncrementalSlides: false
---

```{r, child="00-preamble.Rmd"}

```

```{r}
options(width = 80)
```


class: middle, center

# `r blue("Manipulando bases de dados")`

---
# O pacote dplyr

O `dplyr` é o pacote mais útil para realizar manipulação de dados, pois possui funções para fazer virtualmente qualquer tipo de transformação nas linhas e colunas da base.

As principais funções do dplyr são:

- `filter()`: filtra linhas
- `select()`: seleciona colunas
- `arrange()`: ordena as linhas conforme os valores de uma coluna
- `mutate()`: modifica ou cria novas colunas
- `group_by()`: agrupa a base conforme uma coluna
- `summarise()`: sumariza colunas

Todas essas funções seguem as seguintes características:

- A função sempre recebe uma `tibble` e sempre devolve uma `tibble`.

- Colocamos o `tibble` no primeiro argumento e o que queremos fazer nos demais argumentos.

---
<br><br>

Os exemplos apresentados aqui continuarão a usar a base IMDB. Não se esqueça de carregar o pacote `tidyverse` e carregar a base de dados.

```{r, include=FALSE}
library(tidyverse)

imdb <- read_rds("../dados/imdb.rds")
```


```{r, eval=FALSE}
library(tidyverse)

imdb <- read_rds("dados/imdb.rds")
```

---

# Selecionando colunas

Para selecionar colunas, utilizamos a função `select()`.

O primeiro argumento da função é a base de dados e os demais argumentos são os nomes das colunas que você gostaria de selecionar. Repare que você não precisa colocar o nome da coluna entre aspas.

.tiny[
```{r}
select(imdb, titulo)
```
]

---
<br><br>

Você também pode selecionar várias colunas.

```{r}
select(imdb, titulo, ano, orcamento)
```

---
<br><br>

Um operador `:` é muito útil para selecionar colunas consecutivas.

.tiny[
```{r}
select(imdb, titulo:cor)
```
]

---
<br><br>

O `dplyr` possui o conjunto de funções auxiliares muito úteis para seleção de colunas. As principais são:

- `starts_with()`: para colunas que começam com um texto padrão
- `ends_with()`: para colunas que terminam com um texto padrão
- `contains()`: para colunas que contêm um texto padrão

Selecionamos a seguir todas as colunas que começam com o texto "ator".

.tiny[
```{r}
select(imdb, starts_with("ator"))
```
]

---
# Ordenando linhas

Para ordenar linhas, utilizamos a função `arrange()`. O primeiro argumento é a base de dados. Os demais argumentos são as colunas pelas quais queremos ordenar as linhas. No exemplo a seguir, ordenamos as linhas da base por ordem crescente de orçamento.

.tiny[
```{r}
arrange(imdb, orcamento)
```
]

---
<br><br>

Também podemos ordenar de forma decrescente usando a função `desc()`.

.tiny[
```{r}
arrange(imdb, desc(orcamento))
```
]

---
<br><br>

E claro, ordenar segundo duas ou mais colunas.

.tiny[
```{r}
arrange(imdb, desc(ano), desc(orcamento))
```
]

---
# Aplicando mais de uma operação

Na grande maioria dos casos, vamos aplicar mais de uma função de manipulação em uma base para obtermos a tabela que desejamos. Poderíamos, por exemplo, querer uma tabela apenas com o título e ano dos filmes, ordenada de forma crescente de lançamento. Para fazer isso, poderíamos aninhar as funções

```{r, eval=FALSE}
arrange(select(imdb, titulo, ano), ano)
```

ou criar um objeto intermediário 

```{r, eval=FALSE}
tab_titulo_ano <- select(imdb, titulo, ano)

arrange(tab_titulo_ano, ano)
```

Os dois códigos funcionam e levam ao mesmo resultado, mas não são eficientes.

---
<br><br>

A primeira alternativa é ruim de escrever, já que pricisamos escrever primeiro a função que roda por último, e de ler, pois é difícil identificar qual argumento pertence a qual função.

A segunda alternativa é ruim pois exige a criação de objetos auxiliares. Se quiséssimos aplicar 10 operações na base, precisaríamos criar 9 objetos intermediários.

A solução para aplicar diversas operações de manipulação em uma base de dados é aplicar o operador pipe: %>%.
---
## O operador pipe %>% 

A ideia do operador pipe é muito simples: ele vai aplicar a função do lado direito ao objeto do lado esquerdo.

No exemplo a seguir, estamos aplicando a função `sum()` (lado direito) no objeto `vetor` (lado esquerdo).

```{r}
vetor <- c(1, 2, 3)

vetor %>% sum()
```

O código acima é equivalente a:

```{r}
sum(vetor)
```

---
<br><br>

Na prática, o pipe coloca o objeto do lado esquerdo no primeiro argumento da função no lado direito. Se precisarmos passar mais argumentos para a função, podemos fazer isso normalmente. É como se estivêssesmo escrevendo a função, omitindo o primeiro argumento.

```{r}
vetor <- c(1, 2, 3, NA)

vetor %>% sum(na.rm = TRUE)
```

O código acima é equivalente a

```{r}
sum(vetor, na.rm = TRUE)
```


---
<br><br>

Quando estamos aplicando apenas uma função, o pipe não parece trazer vantagens. Mas vamos ver como fica o nosso exemplo do imdb utilizando esse operador:

```{r, eval = FALSE}
# Sem pipe
arrange(select(imdb, titulo, ano), ano)

# Com pipe
imdb %>% 
  select(titulo, ano) %>% 
  arrange(ano)
```

O que está sendo feito no código com pipe? Da primeira para a segunda linha, estamos aplicando a função `select()` à base imdb. Da segunda para a terceira, estamos aplicando a função `arrange()` à base resultante da função `select()`.

O resultado desse código é identico às tentativas sem pipe, com a vantagem de termos escrito o código na ordem em que as funções são aplicadas, de termos um código muito mais legível e de não precisarmos utilizar objetos intermediários.

---
# Filtrando linhas

Para filtrar valores de uma coluna da base, utilizamos a função `filter()`.

.tiny[
```{r}
imdb %>% filter(nota_imdb > 9)
```
]

---
<br><br>

Podemos selecionar apenas as colunas título e nota para visualizarmos as notas:

.tiny[
```{r}
imdb %>% 
  filter(nota_imdb > 9) %>% 
  select(titulo, nota_imdb)
```
]

---
<br><br>

Podemos estender o filtro para duas ou mais colunas. Para isso, separamos cada operação por uma vírgula.

.tiny[
```{r}
imdb %>% filter(ano > 2010, nota_imdb > 8.5)
```
]

---
<br><br>

Também podemos fazer operações com as colunas da base dentro da função filter. O código abaixo devolve uma tabela apenas com os filmes que lucraram.

.tiny[
```{r}
imdb %>% filter(receita - orcamento > 0)
```
]

---
<br><br>

Naturalmente, podemos filtrar colunas categóricas. O exemplo abaixo retorna uma tabela apenas com os filmes com a Angelina Jolie Pitt ou o Brad Pitt no papel principal.

.tiny[
```{r}
imdb %>%
  filter(ator_1 %in% c('Angelina Jolie Pitt', "Brad Pitt"))
```
]

---
<br><br>

Para filtrar textos sem correspondência exata, podemos utilizar a função auxiliar `str_detect()`. Ela serve para verificar se cada string de um vetor contém um determinado padrão de texto.

```{r}
str_detect(
  string = c("a", "aa","abc", "bc", "A", NA), 
  pattern = "a"
)
``` 

Podemos utilizá-la para filtrar apenas os filmes que contêm o gênero ação.

```{r}
# A coluna gêneros apresenta todos os gêneros dos filmes concatenados
imdb$generos[1:6]
```


---
<br><br>

.tiny[
```{r}
# Podemos detectar se o gênero Action aparece na string
str_detect(
  string = imdb$generos[1:6],
  pattern = "Action"
)
# Aplicamos essa lógica dentro da função filter, para a coluna completa
imdb %>% filter(str_detect(generos, "Action"))
```
]

---
# Modificando e criando novas colunas

Para modificar uma coluna existente ou criar uma nova coluna, utilizamos a função `mutate()`. O código abaixo divide os valores da coluna duração por 60, mudando a unidade de medida dessa variável de minutos para horas.

.tiny[
```{r}
imdb %>% mutate(duracao = duracao/60)
```
]

---
<br><br>

Também poderíamos ter criado essa variável em uma nova coluna. Repare que a nova coluna `duracao_horas` é colocada no final da tabela.

.tiny[
```{r}
imdb %>% mutate(duracao_horas = duracao/60)
```
]

---
<br><br>

Podemos fazer qualquer operação com uma ou mais colunas. A única regra é que o resultado da operação retorne um vetor com comprimento igual ao número de linhas da base (ou com comprimento 1 para distribuir um mesmo valor em todas as linhas). Você também pode criar/modificar quantas colunas quiser dentro de um mesmo `mutate`.

.tiny[
```{r}
imdb %>% 
  mutate(lucro = receita - orcamento, pais = "Estados Unidos") %>% 
  select(titulo, lucro, pais)
```
]

---
# Sumarizando colunas



---
# Sumarizando colunas agrupadas

---
# Juntando bases a patir de uma chave

